---
title: "Prospecção Séries Temporais"
author: 'G4: Edinaldo de Alencar / Igor Freire / Ramon Araújo / Ricardo Ribeiro'
date: "16 de outubro de 2014"
output:
  slidy_presentation:
    incremental: true
bibliography: bibliography.bib
---

## Importação da base de dados


Pacote utilizado para leitura em formato de séries temporais:
```{r, message=FALSE}
library(zoo)
```


Importar as bases de dados utilizando `read.zoo`:
```{r}
# Mudar para o diretório onde está a base de dados
setwd(paste("/Users/igorfreire/Documents/Mestrado/UFPA/",
               "/Mineração de Dados/data-mining-ppgee/",
               "/trabalho-2-forecast/", sep="")); 

# Inicialmente ler a base de dados diários como um data frame (através de read.csv)
dataframe_diario <- read.csv(file = "dataset_diario.csv", sep = ";", dec = ",", header = TRUE)
# Em seguida, converter para uma série temporal (lista indexada pela data)
dataset_diario <- zoo(as.matrix(dataframe_diario[, -1:-2]), as.Date(dataframe_diario[,1], format = "%d/%m/%y"))
# Obs: em "format" usa-se y minusculo, pois a data está no formato dd/mm/yy

# A função read.zoo() abaixo não retorna lista com vetores categóricos e numéricos ao mesmo tempo.
# Isto é, se houver dados categóricos e numéricos na base, os numéricos serão convertidos.
# Por isso, a base com dados diários não foi lida diretamente com read.zoo. A base com dados mensais 
# pode ser lida diretamente com read.zoo()
# Ler o .csv como uma série temporal (indexado pela data)
dataset_mensal <- read.zoo(file = "dataset_mensal.csv", sep = ";", dec = ",", header = TRUE, 
        index = 1, tz = "", FUN = as.yearmon, format = "%m/%Y", drop = FALSE)
# index ->  coluna do arquivo .csv que contém a data
# Obs: em "format" usa-se Y maiúsculo, pois a data está no formato mm/yyyy
                    
```

* `dataset_diario` é uma base com valores de fluxos diários de 2002 à 2009. 
* `dataset_mensal` é uma base com os valores de fluxo mensais de 1992 à 2009. 

### Notar que é necessário definir:

1.  O caractere que separa as entradas no arquivo *.csv* (`sep =`)
2.  O caractere separador de casas decimais do atributo numérico presente nas bases de dados (`dec =`) 

## Informação sobre os dias da semana

**Observar** que a informação sobre os dias da semana é redundante, pois pode ser obtida através de:
```{r}
dia <- weekdays(index(dataset_diario))
```
que tem como resultado, por exemplo, para as 10 primeiras amostras da base:
```{r}
head(dia, 10)
```
o qual pode ser confirmado comparando com as 10 primeiras entradas na coluna "dia" da base:
```{r}
head(dataframe_diario[,2], 10)
```

Por isso, na leitura da base em `dataset_diario` esta coluna foi ignorada.

## Inspeção do conjunto de dados

* Dataset diário:
```{r}
summary(dataset_diario)
```

* Dataset diário:
```{r}
summary(dataset_mensal)
```

## Série temporal

Converter os dados para o formato de série temporal no R:
```{r}
# Frequency --> numero de observacoes por unidade de tempo 
# define a unidade de tempo (e.g. 12, unidade de tempo = ano)
tsMensal <- ts(dataset_mensal, frequency=12, start=1992)
plot(tsMensal, xlab="Anos", ylab="Fluxo")

# Periodo (unidade de tempo) = ano
tsDiario <- ts(dataset_diario, start=c(2002,1,1), frequency=365)
plot(tsDiario, xlab="Anos", ylab="Fluxo")
```

## Decomposição da série temporal

Decompor a série temporal em:

* *Trend*: padrão de crescimento ao longo do tempo
* *Seasonal*: padrão recorrente em um determinado período de tempo
* *Irregular* (random): parte irregular (ruidosa), sem padrão sazonal ou tendência 

```{r}
plot(decompose(tsMensal), xlab="Anos")
plot(decompose(tsDiario), xlab="Anos")
```

## Separação dos dados (treinamento e teste)

```{r}
tsMensalTrain <- window(tsMensal, end=(2006-0.01)) # De Jan 1992 até Dez 2005
tsMensalTest <- window(tsMensal, start=2006) # De Jan 2006 até Dez 2009
```

Visualização
```{r}
tsMensalTest
```

## Métodos simplísticos

* **Média**: valor futuro predito é a média dos dados históricos
* **Näive**: valor futuro predito é igual ao último dado observado
* **Sazonal**: valor futuro predito é igual dado no período anterior (dada uma divisão em períodos que representa a sazonalidade do conjunto) correspondente. Por exemplo, se a sazonalidade está em anos e os dados são mensais, o valor predito no mês de outubro do ano futuro é igual ao valor no mês de outubro observado no ano passado.
* ***Drift***: valor futuro predito é igual ao último valor observado mais a média da diferença entre dados consecutivos (captura a tendência)

## Avaliação dos Métodos
Apresenta-se a seguir:

* a predição proporcionada por estes métodos (curva vermelha)
* intervalos de confiança correspondente aos níveis de confiança 80% (em azul) e 95% (em cinza).
* acurácias **in-sample** e **out-of-sample**

**Nota**:

* **in-sample**: medida dentro do conjunto no qual os modelos foram treinados.
* **out-of-sample**: medida no conjunto de testes.

Pacote utilizado (ver [@hyndmanForecastingR] e [@practicalMachineLearningForecasting]):
```{r, message=FALSE}
library(forecast)
```

## Avaliação dos Métodos

```{r}
# Dados de treinamento
plot(tsMensalTrain)
mesesAPrever <- 12

# Média
f_mean <- meanf(tsMensalTrain, h=mesesAPrever)
plot(f_mean)
# Acurácia
accuracy(f_mean, tsMensalTest)

# Näive
f_naive <- naive(tsMensalTrain, h=mesesAPrever)
plot(f_naive)
# Acurácia
accuracy(f_naive, tsMensalTest)

# Näive Sazonal
f_seazonal_naive <- snaive(tsMensalTrain, h=mesesAPrever)
plot(f_seazonal_naive)
# Acurácia
accuracy(f_seazonal_naive, tsMensalTest)

# Drift
f_drift <- rwf(tsMensalTrain, drift = TRUE, h=mesesAPrever)
plot(f_drift)
# Acurácia
accuracy(f_drift, tsMensalTest)
```

## Moving Average (Médias Móveis)

### Médias móveis de ordem 3:
```{r}
plot(tsMensalTrain)
lines(ma(tsMensalTrain, order=3), col="red")
```

Uma ordem maior implica na utilização de mais dados passados na predição do valor presente. Assim, se as amostras forem pouco correlacionadas para uma escala de tempo maior, uma ordem maior no filtro de médias móveis pode reduzir a acurácia de predição temporal. Há, no entanto, uma troca entre bias e variância. Por exemplo, observar o resultado observado ao utilizar **médias móveis de ordem 11**:
```{r}
plot(tsMensalTrain)
lines(ma(tsMensalTrain, order=11), col="red")
```

## Exponential Smoothing
Ver [@HyndmanAthanasopoulos201310]. O mesmo autor possui um livro somente sobre o assunto em [@HyndmanKoehlerOrdSnyder200807].

Modelo:
```{r}
etsMensal <- ets(tsMensalTrain, model="MMM")
# Multiplicative Error
# Multiplicative trend
# Multiplicative Season
```

Prospecção:
```{r}
fcastMensal <- forecast(etsMensal)
```

Comparar predição com valores reais do conjunto de teste:
```{r}
plot(fcastMensal); lines(tsMensalTest, col="red")
```

## Acurácia

### MAPE: Mean absolute percentage error
$M = \frac{1}{n} \sum \limits_{t=1}^{n} \left| \frac{A_t - F_t}{A_t} \right|,$ 

onde $A_t$ é o valor verdadeiro, $F_t$ é o valor predito e $n$ é o número de amostras temporais preditas.

```{r}
accuracy(fcastMensal, tsMensalTest)
```

## Referências